【裁判字號】    95,上重訴,4
【裁判日期】    950807
【裁判案由】    違反毒品危害防制條例
【裁判全文】
臺灣高等法院高雄分院刑事判決         95年度上重訴字第4號
上  訴  人
即  被  告  丙○○
                    （
指定辯護人  本院公設辯護人  乙○○
上列上訴人因違反毒品危害防制條例案件，不服臺灣高雄地方法
院94年度重訴字第62號中華民國95年1 月5 日第一審判決（起訴
案號：臺灣高雄地方法院檢察署94年度偵字第13976 號），提起
上訴，本院判決如下：
     主  文
上訴駁回。
     事  實
一、丙○○明知海洛因為毒品危害防制條例第2 條第2 項第1 款
    所列之第一級毒品，亦係懲治走私條例第2 條所稱之管制物
    品，依法不得運輸、持有、販賣或私運進口，竟意圖營利，
    於民國（以下同）94年間與綽號「阿文」之成年人甲○○（
    已另案由台灣板橋地方法院檢察署檢察官以94年度偵字第15
    530 、18998 號案件提起公訴現通緝中），及甲○○之妻綽
    號「小文」之成年人，基於共同運輸及販賣海洛因之犯意聯
    絡，約定以新台幣（下同）5 萬元之代價，將甲○○自大陸
    地區郵寄至台中之海洛因磚（海洛因磚係甲○○事前獨自販
    入）交付予甲○○指定之人。丙○○於是將其0000000000號
    行動電話留給甲○○，甲○○則自大陸地區利用不知情之「
    宏大物流」快遞公司，將海洛因磚以包裹方式，記載「收件
    人：王志明，聯絡電話：0000000000」寄出，94年6 月15日
    丙○○接獲「宏大物流」快遞公司人員之通知，前往台中市
    領取上開海洛因磚一塊。94年6 月17日7 時許，丙○○接獲
    「小文」之指示，要求丙○○將海洛因磚攜往高雄市○鎮區
    ○○路交付買主，並向買主收取100 萬元價金，丙○○遂依
    其指示，於同日7 時40分許攜帶海洛因磚，僱用不知情之計
    程車司機葉朝榮駕駛車牌號碼QX-1662 號自用小客車搭載其
    南下高雄前往約定地點，途中，「小文」以其所有之000000
    00000 （大陸地區電話）、0000000000、0000000000、0000
    000000號等行動電話與丙○○使用之0000000000號行動電話
    聯絡，指示丙○○前往特定地點，欲交付上開海洛因磚。嗣
    於同日10時15分許，為海巡署屏東機動查緝隊（以下簡稱，
    查緝隊）會同高雄市政府警察局保安大隊在高雄市○鎮區○
    ○路瑞豐國小大門前，當場在前開自小客車副駕駛座前腳踏
    板處，扣得海洛因磚1 塊（空包裝袋46.65 公克，淨重335.
    81公克）、丙○○所有之NOKIA 行動電話1 支（序號000000
    000000000） 、SIM 卡2 張（號碼為0000000000、00000000
    00），致丙○○未能將海洛因交付買主而未遂。
二、案經海巡署屏東查緝隊移送臺灣高雄地方法院檢察署檢察官
    偵查起訴。
     理  由
一、訊之上訴人丙○○對於以5 萬元之代價，由其出面領取甲○
    ○自大陸地區寄達台灣之海洛因磚，並待甲○○、「小文」
    之指示，交付予渠等指示之人等情均供承不諱，惟否認有何
    販賣毒品犯行，辯稱：甲○○是自己將毒品寄出後告知我，
    我接獲快遞公司通知前往領取，後係依「小文」之指示交付
    買主，並準備收取對價100 萬，我與買主根本未曾聯絡云云
    ；辯護人另以：丙○○僅係基於幫助運輸毒品之故意前往快
    遞公司領取扣案之海洛因，並非運輸毒品之正犯，且丙○○
    不知交易對象，對所有權移轉及價金均無合意，應不構成販
    賣毒品罪等語。惟查：
（一）扣案之疑似海洛因磚1 塊（空包裝袋重46.65 公克，淨重
      335.81公克）含海洛因成分，有法務部調查局94年8 月12
      日科調壹字第220020727 號鑑定通知書1 紙附卷可稽，可
      見扣案物品確是海洛因無誤。
（二）上訴人丙○○所有之0000000000、0000000000號行動電話
      ，經台灣高雄地方法院檢察署94年6 月2 日、6 月6 日核
      發之94雄檢博羽聲監字第631 、650 號通訊監察書執行監
      聽之結果，上訴人丙○○曾於及94年6 月15日12時55分許
      接獲「宏大物流」快遞公司人員領取大陸包裹之通知；領
      得包裹後，並持00 00000000 之行動電話撥打「阿文」大
      陸地區18555 號電話，對方並交代上訴人丙○○要小心一
      點；又於同年月17日8 時10分許至10時14分許止連續接聽
      數通「小文」以大陸地區電話發話之通聯紀錄，內容略為
      ：指示上訴人丙○○如何從彰化前往高雄市○鎮區○○路
      、所乘坐之車輛特徵以及價金為100 萬等對話，有監聽譯
      文在卷可稽（見警卷第18至21頁），核與上訴人丙○○前
      揭供述相符；又運輸販賣毒品行為，事涉重典，倘非利之
      所趨，又非熟識至親，豈有甘為他人冒此風險之理，是上
      訴人丙○○自承參與本案將獲得5 萬元之報酬，應與事實
      相符，足堪採信。另扣案之海洛因磚寄達台中時，包裹上
      載有上訴人丙○○之0000000000號行動電話，此從上訴人
      丙○○之該電話之監聽譯文有快遞公司人員依記載聯繫丙
      ○○可以得知。海洛因於非法流通市場屬價格昂貴之物，
      倘上訴人丙○○與甲○○、「小文」並無事前協議，甲○
      ○怎敢貿然寄出，是扣案之海洛因係上訴人丙○○與甲○
      ○、「小文」事前協議後由甲○○自大陸地區寄出毒品，
      上訴人丙○○辯稱：係甲○○寄出後始知情云云，難以採
      信。是上訴人丙○○與甲○○、「小文」約定以5 萬元之
      代價，領取甲○○自大陸地區郵寄至台灣之海洛因磚，嗣
      依「小文」指示自彰化出發前往高雄交付予指定之人，準
      備收取代價100 萬元等情，已堪認定。
（三）又刑法上之幫助犯，固以幫助他人犯罪之意思而參與犯罪
      構成要件以外之行為而成立，惟所謂以幫助他人犯罪之意
      思而參與者，指其參與之原因，僅在助成他人犯罪之實現
      者而言，倘以合同之意思而參加犯罪，即係以自己犯罪之
      意思而參與，縱其所參與者為犯罪構成要件以外之行為，
      仍屬共同正犯。領取包裹之行為，雖非運輸毒品之構成要
      件行為，然在上訴人丙○○與甲○○、「小文」之犯罪計
      劃中，渠等自大陸將包裹寄出，最終目的係要交付買主，
      運輸行為應非包裹抵達台中市即屬完成。換言之，包裹寄
      達台中不過為前階段運輸行為，上訴人丙○○領取後依指
      示前往與買主約定之地點，運輸行為始告完成。是上訴人
      丙○○領取海洛因磚後，依共犯「小文」之指示自彰化攜
      帶海洛因磚前往高雄欲交付買主，已實施後階段之運輸行
      為，故上訴人丙○○是運輸毒品之正犯，應可認定，辯護
      人謂丙○○僅為運輸毒品之幫助犯，亦無足採。
（四）上訴人丙○○依約前往領取海洛因磚後，並依「小文」之
      指示，攜帶海洛因磚自彰化出發前往高雄欲交付予「小文
      」指定之人，並收取金錢，上訴人丙○○雖未與買主直接
      就買賣海洛因磚達成合意，並約定價金。然買賣雙方就契
      約標的及價金之意思表示合致，固為買賣契約成立之要件
      ，為契約成立後標的物之移轉及價金之交付，乃買賣契約
      之主要義務。販賣海洛因與買主達成標的物及價金之合意
      、交付標的物及價金之行為，均屬構成要件行為，上訴人
      丙○○雖非買賣契約成立之當事人，然其依已與買主達成
      買賣標的物及價金合意之「小文」之指示，攜帶海洛因磚
      準備交付，並要向對方收取100 萬元，已參與販賣毒品之
      構成要件行為，其辯稱未與買主聯絡，否認販賣海洛因犯
      行，亦無足採。
    綜上所述，因該海洛因磚是由甲○○從大陸寄達，由上訴人
    丙○○具領，上訴人丙○○並依「小文」之指示，攜帶海洛
    因磚南下高雄準備交付，並要向對方買者收取100 萬元，已
    參與運輸及販賣毒品之行為，且上訴人丙○○係當場為警查
    獲其車上載有海洛因磚一塊之現行犯，事證明確，其犯行已
    堪認定。
二、按海洛因係屬毒品危害防制條例第2 條第2 項第1 款所列之
    第一級毒品，不得運輸、持有。又係行政院依懲治走私條例
    第2 條第4 項公告之「管制物品及其數額」甲項第四款所列
    之管制進出口物品，上訴人丙○○與甲○○、「小文」基於
    共同運輸之犯意聯絡，由甲○○自大陸地區郵寄至台灣，並
    依「小文」指示前往高雄交付予買主，於尚未交付前，為查
    緝隊隊員會同高雄市政府警察局保安大隊查獲，販賣行為尚
    未完成而未遂。核上訴人丙○○所為，係犯毒品危害防制條
    例第4條 第1 項之運輸第一級毒品罪、同條例第4 條第5 項
    、第1項 之販賣第一級毒品未遂罪及懲治走私條例第2 條第
    1 項之私運管制物品罪。上訴人丙○○持有毒品之低度行為
    ，為其運輸、販賣之高度行為所吸收，不另論罪。上訴人丙
    ○○與甲○○、「小文」者間就本案運輸、著手賣出毒品（
    上訴人未參與販入部分）及私運管制物品犯行有犯意聯絡、
    行為分擔，為共同正犯。上訴人丙○○與甲○○、「小文」
    等人利用不知情之快遞公司，將毒品海洛因以郵件包裹之方
    式自大陸地區私運進入我國境內，為間接正犯。又上訴人丙
    ○○以一運輸海洛因之行為同時觸犯毒品危害防制條例第4
    條第1 項運輸毒品罪及懲治走私條例第2 條第1 項之罪間，
    為想像競合犯，應依刑法第55條規定，從一重之毒品危害防
    制條例第4 條第1 項之運輸第一級毒品罪處斷。又上訴人丙
    ○○與甲○○等將海洛因運輸至台灣後，進而著手將該海洛
    因販賣與他人，其以販賣毒品之目的從事運輸毒品行為，有
    方法結果之牽連關係，應依修正前刑法第55之規定從一重論
    以販賣毒品海洛因未遂罪。又依刑法第55之規定從一重處斷
    者，應先以法定刑為比較輕重之標準，即以某一罪之法定刑
    與他罪名之法定刑相比較，而從一法定刑較重之罪名處斷之
    謂，至各該罪名是否另有總則上加重、減輕其刑之原因，因
    與各該罪之法定本刑無關，係另一問題，不影響各該罪法定
    本刑輕重之比較。上訴人丙○○所犯運輸毒品罪與販賣毒品
    未遂罪之法定本刑，均為死刑或無期徒刑。販賣部分雖僅在
    未遂階段，然刑法第26條前段未遂犯得減輕其刑之規定，屬
    刑法總則所定之減輕原因，並非法定刑之減縮，其法定本刑
    與販賣既遂無異，不得依未遂規定減輕其刑後與運輸毒品之
    法定刑比較其輕重，是該兩罪之法定刑仍屬相同，自應依各
    該犯罪之情節，比較其輕重，雖販賣之行為尚屬未遂，但就
    對於國人健康危害之程度而言，顯較諸單純運輸毒品之行為
    ，與實害更為貼近，綜合前開情節以觀，自以販賣未遂之情
    節較重（最高法院92年台上字第992 號判決參照），亦應依
    修正前刑法第55條牽連犯之規定，從情節較重之販賣第一級
    毒品未遂罪處斷。又上訴人丙○○走私及販賣毒品海洛因，
    數量不少，不宜依刑法第26條前段未遂犯之規定減輕其刑；
    又上訴人丙○○雖另稱：在警訊中有供出海洛因是來自甲○
    ○，屬於供出來源云云，惟查毒品危害防制條例第17條規定
    ，供出毒品來源，因而破獲者，得減輕其刑，其立法理由係
    為鼓勵供出來源，俾擴大偵破，以宏效果，則所謂供出來源
    云者，當係指毒品之非法持有、施打、吸用、販賣之人供出
    該毒品之來源，即供應者（俗稱「上游」或「前手」者）係
    屬何人，始有本條減輕其刑之適用；至僅供出共犯，自亦非
    此所謂之來源，縱據此而予破獲，仍屬本件範圍，其對於維
    護社會，擴大毒品之偵破，並無裨益，自難遽邀減刑之寬典
    ，此有最高法院95年度台上字第489 號、1982號判決可資參
    照。本件上訴人丙○○係供出共犯甲○○，仍屬本件範圍，
    依前述最高法院判決，仍不符毒品危害防制條例第17條所規
    定之供出毒品來源，不得依該條規定減輕其刑。又上訴人丙
    ○○走私及販賣毒品海洛因，數量不少，其犯行尚難引起一
    般同情，與刑法第59條之規定不符，亦不得依該條規定減輕
    其刑，均附此敘明。
三、原審適用毒品危害防制條例第4 條第1 項、第18條第1 項前
    段、第19條第1 項、懲治走私條例第2 條第1 項、第12條、
    第11條，刑法第11條、第28條、第25條、第55條、第37條第
    1 項規定，並審酌上訴人丙○○雖無前科，有臺灣高等法院
    被告前案紀錄在卷可稽，然海洛因對於國人身進健康危害甚
    鉅，衍生之多數施用毒品者近來成為多數財產、暴力犯罪之
    根源，究其原因運輸販賣毒品者難辭其咎，其貪圖近利鋌而
    走險，將海洛因運輸至台灣，並著手販賣，惡性重大，幸經
    查緝隊隊員於交付前及時緝獲，危害始未擴大，其販賣毒品
    之行為雖尚屬未遂，惟其因與運輸毒品部分有方法結果之牽
    連關係，情節既然較運輸為重，是於量刑上即不得再引用刑
    法第26條前段之規定減輕其刑，造成反低於運輸毒品罪之最
    輕本刑之結果而輕重失衡，然考量其犯後坦承犯行態度良好
    等一切情狀，認尚無與社會永久隔離之必要，量處無期徒刑
    ，並依刑法第37條第1 項規定宣告褫奪公權終身。並說明上
    訴人丙○○走私及販賣毒品海洛因，數量不少，其犯行尚難
    引起一般同情，其不依刑法第59條之規定，酌減其刑之理由
    ，及不依刑法第26條前段未遂之規定減輕其刑之理由。並以
    扣案之海洛因磚1 塊（不含包裝袋，淨重335.81公克）係第
    一級毒品海洛因，應依毒品危害防制條例第18條第1 項之規
    定，諭知沒收銷燬之。並說明鑑定時經取樣鑑驗耗用之毒品
    海洛因，因已不存在，不再宣告沒收之理由。又扣案之行動
    電話1 支（序號：000000000000000） 係屬上訴人丙○○所
    有供其在臺灣與甲○○、「小文」聯絡本件運輸、販賣毒品
    犯罪之用之事實，亦經上訴人丙○○於警詢及原審供明在卷
    ，均應依毒品危害防制條第19條第1 項之規定，宣告沒收（
    已扣案，無不能沒收而諭知追徵之問題）。又上訴人丙○○
    供承以5 萬元之代價從事本件運輸、販賣毒品犯行，然尚無
    積極證據證明甲○○已將5 萬元報酬交付予上訴人丙○○，
    自難認上訴人丙○○已因本件犯行而有所得，爰不諭知沒收
    。又說明包裹上開海洛因磚之空包裝袋1 只，因已經法務部
    調查局就之與盛裝之第一級毒品海洛因分別鑑析其重量，應
    可視為與第一級毒品分離之物，該包裝袋雖係供上訴人犯運
    輸、販賣毒品犯行時作為掩飾內容物且便於攜帶毒品之用，
    然非上訴人丙○○所有，爰不併予宣告沒收。又扣案號碼為
    0000000000、0000000000之SIM 卡2 張，雖係供上訴人丙○
    ○與甲○○、「小文」聯絡運輸、販賣毒品所用之物，但因
    行動電話號碼之SIM 卡，係使用者向電信業者申請租用而僅
    取得SIM 卡之使用權，該SIM 卡仍屬電信業者所有，而非屬
    上訴人丙○○或甲○○、「小文」所有，尚不得依毒品危害
    防制條例第19條第1 項規定宣告沒收之理由（最高法院92年
    度臺上字第6836號判決意旨參考）。經核原判決認事用法並
    無不合，量處無期徒刑亦屬適當，上訴人丙○○上訴指摘原
    判決量刑過重，為無理由，應予駁回。
四、上訴人丙○○行為後，刑法第55條牽連犯之規定，業於94年
    1 月7日 修正公布刪除，並於95年7 月1 日施行，則被告之
    犯行，因行為後新法業已刪除牽連犯之規定，此刪除雖非犯
    罪構成要件之變更，但顯已影響行為人刑罰之法律效果，自
    屬法律有變更，依新法第2 條第1 項規定，比較新、舊法結
    果，仍應適用較有利於被告之行為時法律即舊法論以牽連犯
    （最高法院95年第8 次刑事庭會議決議參照）。又行為後法
    律有變更者，依修正前刑法第2 條第1 項規定，以適用裁判
    時法為原則，如行為時法有利於行為人，則例外適用行為時
    法；依修正後刑法第2 條第1 項規定，以適用行為時法為原
    則，惟如裁判時法有利於行為人，則例外的適用裁判時法。
    以往實務見解，認原判決未及比較適用新舊法時，上訴後，
    雖比較結果以舊法有利於行為人，而原判決別無其他撤銷事
    由，仍應由本院以此為由撤銷改判。惟修正後之規定係以適
    用行為時法為原則，因此原判決雖未及比較適用，然上訴本
    院後，經比較新舊法，行為後之法律並非較有利於行為人，
    仍應適用行為時法，則原判決適用行為時法即無不當，自不
    構成撤銷之事由，附此敘明。
據上論斷，應依刑事訴訟法第368條，判決如主文。
本案經檢察官陳國全到庭執行職務。
中    華    民    國    95    年    8     月    7     日
                  刑事第六庭  審判長法  官  王憲義
                                    法  官  李璧君
                                    法  官  張盛喜
以上正本證明與原本無異。
如不服本判決應於收受本判決後10日內向本院提出上訴書狀，其
未敘述上訴理由者，並得於提起上訴後10日內向本院補提理由書
狀（均須按他造當事人之人數附繕本）「切勿逕送上級法院」。
中    華    民    國    95    年    8     月    7     日
                                    書記官  林明威
附錄本判決論罪科刑法條：
毒品危害防制條例第4條
製造、運輸、販賣第一級毒品者，處死刑或無期徒刑；處無期徒
刑者，得併科新臺幣 1 千萬元以下罰金。
製造、運輸、販賣第二級毒品者，處無期徒刑或 7 年以上有期徒
刑，得併科新臺幣 7 百萬元以下罰金。
製造、運輸、販賣第三級毒品者，處 5 年以上有期徒刑，得併科
新臺幣 5 百萬元以下罰金。
製造、運輸、販賣第四級毒品者，處 3 年以上 10 年以下有期徒
刑，得併科新臺幣 3 百萬元以下罰金。
製造、運輸、販賣專供製造或施用毒品之器具者，處 1 年以上 7
年以下有期徒刑，得併科新臺幣 1 百萬元以下罰金。
前五項之未遂犯罰之。


司法院資訊處製作；財團法人民間司法改革基金會備份。
